【裁判字號】    96,訴,2978
【裁判日期】    970307
【裁判案由】    偽造文書等
【裁判全文】
臺灣板橋地方法院刑事判決              96年度訴字第2978號
公  訴  人  臺灣板橋地方法院檢察署檢察官
被      告  甲○○
                      巷19號.
上列被告因偽造文書等案件，經檢察官提起公訴（96年度調偵字
第125 號），嗣經本院於準備程序進行中，被告就被訴之事實為
有罪之陳述，經告知被告簡式審判程序之旨，並聽取當事人之意
見後，由本院合議庭裁定進行簡式審判程序，判決如下：
    主  文
甲○○連續行使偽造私文書，足以生損害於他人，處有期徒刑拾
月，減為有期徒刑伍月，如易科罰金，以銀元佰元即新臺幣玖
佰元折算壹日。
    事  實
一、甲○○未徵得張玉梅、蔡麗卿2 人之同意或授權，竟於民國
    （下同）85年11月10日，以其本人及張玉梅、蔡麗卿2 人之
    名義參加由乙○○所召集之民間互助會（連同甲○○本人及
    冒用張玉梅、蔡麗卿之名義共計參加3 會），該互助會會員
    連同會首乙○○在內共計38會，每會每月新臺幣（下同）30
    ,000 元 、底標為3,000 元，並於每月10日在會首乙○○位
    於臺北縣樹林市○○街186 號之住處內開標，採行內標方式
    標會（亦即活會會員係將當月得標標金予以扣除後，再繳交
    當月之會款）。詎甲○○竟基於意圖為自己不法所有及行使
    偽造私文書之概括犯意，利用各互助會會員彼此不完全認識
    ，且未完全到場參與開標之機會，連續於85年12月10日（第
    2 會，起訴書誤為85年11月10日，因民間互助會第一會照例
    係由會首以無息之方式得標）、86年1 月10日（第3 會）於
    標單上偽造「張玉梅」、「蔡麗卿」之署押及出標金皆為3,
    600 元，再持上開偽造標單參與競標而行使之。甲○○得標
    後由會首向除由甲○○及冒用之張玉梅、蔡麗卿以外之其他
    會員人收取會款，使各開標當期之活會會員陷於錯誤，而仍
    按期繳付會款予甲○○，均足以生損害於活會會員及上開遭
    冒標之張玉梅、蔡麗卿。甲○○因而就冒標「張玉梅」部分
    詐得會款計897,600 元，另就冒標「蔡麗卿」部分詐得897,
    600 元（上開詐得之會款均係扣除會首乙○○、林玉美本人
    及冒用張玉梅、蔡麗卿2 人共計4 會），合計1,795,200 元
    （起訴書誤為1,657, 600元），足以生損害於張玉梅、蔡麗
    卿、乙○○及該互助會其餘尚未標取會款之活會會員，而上
    開偽造「張玉梅」、「蔡麗卿」二人署押之標單分別於上開
    時、地標會結束後，即丟棄於現場而滅失。嗣於86年6 月10
    日起，甲○○即拒不繳納會款，並逃逸無蹤，乙○○此時始
    知受騙。
二、案經被害人乙○○訴由臺灣板橋地方法院檢察署檢察官偵查
    起訴。
    理  由
一、按除被告所犯為死刑、無期徒刑、最輕本刑為三年以上有期
    徒刑之罪或高等法院管轄第一審案件者外，於第一次審判期
    日前之準備程序進行中，被告先就被訴事實為有罪之陳述時
    ，審判長得告知被告簡式審判程序之旨，並聽取當事人、代
    理人、辯護人及輔佐人之意見後，裁定進行簡式審判程序，
    刑事訴訟法第273 條之1 第1 項定有明文。經核，本件被告
    甲○○所犯係死刑、無期徒刑、最輕本刑為三年以上有期徒
    刑以外之罪，其於準備程序中就被訴事實為有罪之陳述，經
    法官告知簡式審判程序之旨，並聽取公訴人、被告之意見後
    ，本院爰依首揭規定，裁定依簡式審判程序審理，合先敘明
    。
二、上揭事實，業據被告甲○○於本院準備程序及審理時供承不
    諱，並經告訴人乙○○於偵查中指訴綦詳，復有被告所簽立
    之連帶保證書2 紙在卷可稽。是以被告之自白與事實相符，
    堪予採信。本件罪證明確，被告犯行洵堪認定。
三、按行為後法律有變更者，適用行為時之法律。但行為後之法
    律有利於行為人者，適用最有利於行為人之法律，刑法第2
    條第1 項定有明文。查被告甲○○行為後，刑法業於95年7
    月1 日修正生效，自應依上開規定，為新舊法之比較。經查
    ：
（一）關於罰金刑部分，修正前刑法第33條第5款規定，罰金刑
      為1銀元以上，換算為新臺幣，僅為新臺幣3元；修正後刑
      法第33條第5 款則將罰金刑提高為新臺幣1 千元以上，並
      以百元計算之。而刑法第339 條之詐欺取財罪法定刑規定
      為「處1,000 元以下罰金」，依修正前刑法第33條第5 款
      及罰金罰鍰提高標準條例第1 條前段之規定計算，修正前
      刑法第339 條之罰金刑最高為銀元1 萬元即新臺幣3 萬元
      ，最低為銀元1 元即新臺幣3 元；修正後罰金刑則為最高
      新臺幣3 萬元，最低為新臺幣1 千元，顯較為不利，故以
      修正前之規定對被告較為有利。
（二）刑法第55條牽連犯、第56條連續犯之規定業經刪除；惟本
      件被告所犯行使偽造私文書及詐欺取財間有方法、目的之
      牽連關係，另多次行使偽造私文書、詐欺犯行，亦有連續
      犯之裁判上一罪關係，依修正後刑法規定分論併罰之結果
      ，將對被告產生不利之法律效果，是比較新舊法結果，以
      修正前刑法第55條牽連犯、第56條連續犯之規定較有利於
      被告。
（三）關於易科罰金之折算標準部分，修正前刑法第41條第1 項
      前段規定：「犯最重本刑為5 年以下有期徒刑以下之刑之
      罪，而受6 個月以下有期徒刑或拘役之宣告，因身體、教
      育、職業、家庭之關係或其他正當事由，執行顯有困難者
      ，得以1元以上3元以下折算1 日，易科罰金。」；依修正
      前罰金罰鍰提高標準條例第2 條前段（現已刪除）規定：
      就其原定數額提高為100倍折算1日，則被告行為時之易科
      罰金折算標準，應以銀元300元折算1日，經折算為新臺幣
      後，應以新臺幣900元折算為1日。惟被告行為後，新修正
      刑法第41條第1項前段則規定：「犯最重本刑為5年以下有
      期徒刑以下之刑之罪，而受6 個月以下有期徒刑或拘役之
      宣告者，得以新臺幣1千元、2千元或3千元折算1日，易科
      罰金。」，比較新舊法之結果，以修正前之規定較有利於
      被告。
（四）綜上，依整體比較之結果，依修正後刑法第2 條第1 項前
      段之規定，適用行為時之舊法處斷。
四、查本案之互助會標單固均需署名並載明標息之一定金額，且
    被告冒標時亦皆有簽署被冒標者姓名之事實，業經被告於本
    院調查時證述在卷。惟按民間互助會之標單，僅寫有一定金
    額及標會者之署押，如單從該記載內容上之形式觀之，尚無
    法瞭解其為何種用意之證明，而必須依據會員間標會之習慣
    ，始足以表示該一定金額即為標取會款之利息，該姓名即為
    標取會款之會員，是偽造標單，應認為係偽造刑法第220 條
    第1 項以文書論之私文書（最高法院74年度臺上字第5612號
    判決及同院82年度臺上字第217 號判決意旨可資參照）。是
    核被告意圖為自己不法之所有，假冒「張玉梅」、「蔡麗卿
    」之名義，先後2 次，偽簽「張玉梅」、「蔡麗卿」之署押
    ，偽造依習慣表示投標會款、上載一定標息金額（3,600）
    之「張玉梅」、「蔡麗卿」之標單，持向參與本件合會之會
    員行使，而冒標詐取活會會員會款，足生損害於「張玉梅」
    、「蔡麗卿」，所為均係犯刑法第216 條、第220 條第1 項
    、第210 條之行使偽造準私文書罪，及同法第339 條第1 項
    之詐欺取財罪。其所為之偽造署押之行為，為偽造準私文書
    之部分行為，而其偽造準私文書之低度行為，復為行使偽造
    準私文書之高度行為所吸收，皆不另論罪。又被告先後2 次
    ，利用會員未集合共同到場標會之機會，向各會會員誆稱張
    玉梅、蔡麗卿得標，詐取活會會員會款，所為則均係犯同法
    第339 條第1 項之詐欺取財罪。又被告所為上開2 次之冒標
    詐欺取財犯行，皆係同時向多數之活會會員詐取會款，其各
    個冒標詐欺及誆稱有人得標詐欺之犯行，均同時侵害多數人
    之財產法益，屬一行為觸犯數名之想像競合犯，均應從一詐
    欺取財罪處斷。被告先後2 次行使偽造準私文書及先後2 次
    詐欺取財犯行，時間緊接，手法雷同，各觸犯犯罪構成要件
    相同之罪名，顯係基於概括犯意反覆實施，均屬連續犯，亦
    皆依連續犯之規定，各論以一罪。而被告該等行使偽造準私
    文書罪與詐欺取財罪二罪間，有方法結果之牽連關係，應從
    一重之行使偽造準私文書罪處斷。爰審酌被告之品行、智識
    程度及本件被告詐欺取財之金額高達170 餘萬元以及被告犯
    罪後坦承犯行等一切情狀，量處如主文所示之刑，以資微儆
    。至於被告所偽造之標單及其上之署押，因該等標單業已丟
    失之事實，為被告供述在卷，顯均已滅失而不存在，自無從
    再予宣告沒收，附此敘明。
五、本件被告犯罪時間在民國96年4 月24日以前，雖被告先後二
    次經臺灣板橋地方法院檢察署及本院通緝，惟上開2 次通緝
    、緝獲時間各為87年2 月19日、94年10月13日，96年12月31
    日、97年1 月2 日，與中華民國九十六年罪犯減刑條例第5
    條不予減刑之文義不合，故仍合於中華民國九十六年罪犯減
    刑條例第2 條第1 項第3 款之規定，應減其宣告刑期2 分之
    1 ，並諭知易科罰金之折算標準。
據上論斷，應依刑事訴訟法第273 條之1 第1 項、第299 條第1
項前段、刑法第2 條第1 項前段、第216 條、第220 條第1 項、
第210 條、第339 條第1 項、修正前刑法第56條、第55條後段、
第41條第1 項前段，罰金罰鍰提高標準條例第1 條前段，修正前
罰金罰鍰提高標準條例第2 條，現行法規所定貨幣單位折算新臺
幣條例第2 條，中華民國九十六年罪犯減刑條例第2 條第1 項第
3 款、第7 條第1 項、第9 條，判決如主文。
本案經檢察官吳文正到庭執行職務
中    華    民    國    97    年    3     月    7     日
                    刑事第五庭  法  官  潘  長  生
以上正本與原本相符。
如不服本判決應於送達後10日內向本院提出上訴狀。
                                書記官  彭  麗  紅
中    華    民    國    97    年    3     月    7     日
附錄本案論罪科刑之法條：
中華民國刑法第210條
偽造、變造私文書，足以生損害於公眾或他人者，處5 年以下有
期徒刑。
中華民國刑法第216條
行使第210 條至第215 條之文書者，依偽造、變造文書或登載不
實事項或使登載不實事項之規定處斷。
中華民國刑法第339條
意圖為自己或第三人不法之所有，以詐術使人將本人或第三人之
物交付者，處5 年以下有期徒刑、拘役或科或併科1 千元以下罰
金。
以前項方法得財產上不法之利益或使第三人得之者，亦同。
前二項之未遂犯罰之。


司法院資訊處製作；財團法人民間司法改革基金會備份。
